【裁判字號】    97,上訴,1518
【裁判日期】    971111
【裁判案由】    偽造文書
【裁判全文】
臺灣高等法院高雄分院刑事判決        97年度上訴字第1518號
上  訴  人  臺灣高雄地方法院檢察署檢察官
被      告  甲○○
上列上訴人因被告偽造文書案件，不服臺灣高雄地方法院97年度
審訴字第1761號中華民國97年8 月14日第一審判決（起訴案號：
臺灣高雄地方法院檢察署97年度偵字第3808號），提起上訴，本
院判決如下：
    主  文
上訴駁回。
    理  由
一、公訴意旨略以：甲○○係全方衛公寓大廈維護服務股份有限
    公司（下稱全方衛公司）派駐「文化師苑社區」之總幹事，
    於其任職期間受「文化師苑社區」第二任主任委員蔡哲禮之
    委託保管該社區管理委員會之大、小印章，其明知非經蔡哲
    禮之許可，不得以「文化師苑社區」管理委員會（下稱文化
    師苑管委會）之名義對外為意思表示。竟基於行使偽造私文
    書之犯意，於96年1 月11日，盜用文化師苑管委會大印之印
    文，以文化師苑管委會之名義，並以迅依違反公寓大廈管理
    委員條例第49條第1 項第2 款規定對「文化師苑社區」住戶
    王又民處以罰鍰之內容，致函「高雄市政府工務局建築管理
    處」，致生損害於文化師苑管委會及住戶乙○○。因認被告
    甲○○涉有刑法第216 條、第210 條偽造文書之罪嫌。
二、證據能力部分：
    按被告以外之人於審判外之陳述，雖不符刑事訴訟法第159
    條之1 至第159 條之4 之規定，而經當事人於審判程序同意
    作為證據，法院審酌該言詞陳述或書面陳述作成時之情況，
    認為適當者，亦得為證據；另當事人、代理人或辯護人於法
    院調查證據時，知有第159 條第1 項不得為證據之情形，而
    未於言詞辯論終結前聲明異議者，視為有前項之同意，刑事
    訴訟法第159 條第1 項、第159 條之5 分別定有明文。本件
    檢察官、被告於本院審判程序時，就原審判決所引用各項證
    據（含傳聞證據、非傳聞證據及符合法定傳聞法則例外之證
    據）之證據能力，均表示無意見，並同意引為證據（見本院
    卷第31頁），且於本院言詞辯論終結前，檢察官、被告對於
    卷附具有傳聞證據性質之證據，既已知其情，均未聲明異議
    ，本院認該具有傳聞證據性質之證據，並無任何違法取證之
    不適當情形，以之作為證據使用係屬適當，自得採為證據。
三、按犯罪事實應依證據認定之，無證據不得認定犯罪事實；不
    能證明被告犯罪者，應諭知無罪之判決，刑事訴訟法第154
    條第2 項、第301 第1 項分別定有明文。次按認定不利於被
    告之證據須依積極證據，苟積極證據不足為不利於被告事實
    之認定，即應為有利被告之認定，更不必有何有利之證據；
    又犯罪事實之認定，應憑證據，如無相當之證據，或證據不
    足以證明，自不得以推測或擬制之方法，以為裁判之基礎（
    最高法院30年上字第816 號判例、40年台上字第86號判例可
    資參照）。又認定犯罪事實所憑之證據，雖不以直接證據為
    限，間接證據亦包括在內，但無論其為直接或間接證據，其
    為訴訟上之證據，必須達於一般人均可得確信其為真實之程
    度，而無合理之懷疑存在時，始得據為被告有罪之認定，倘
    若犯罪事實之證明尚未達此一程度，仍有合理之懷疑存在，
    審理事實之法院即應盡職權調查證據，澄清此項合理之懷疑
    ，使之達於可得確信之程度，方為適法，否則仍不能遽為被
    告有罪之判斷（最高法院76年臺上字第4986號判例意旨可資
    參照）。又檢察官對於起訴之犯罪事實，應負提出證據及說
    服之實質舉證責任，倘其所提出之證據，不足為被告有罪之
    積極證明，或其指出證明之方法，無從說服法院以形成被告
    有罪之心證，基於無罪推定之原則，自應為被告無罪判決之
    諭知，最高法院92年臺上字第128 號判例亦已明揭其旨。又
    按「告訴人之告訴，係以使被告受刑事訴追為目的，是其陳
    述是否與事實相符，仍應調查其他證據以資審認」，最高法
    院52年台上字第1300號亦著有判例。
四、本件公訴意旨認被告甲○○（下稱被告）涉有行使偽造私文
    書之罪嫌，係以：(一)證人即告訴人乙○○、證人即當時文化
    師苑管委會主任委員蔡哲禮之證述，(二)「文化師苑社區」96
    年6 月份管理委員會座談會議記錄暨該認為偽造之文化師苑
    管委會96年1 月11日文字第0111號函文（下稱第0111號函文
    ）為主要論據，固非無見。訊據被告固不否認於上揭時間擔
    任全方衛公司派駐「文化師苑社區」之總幹事，惟堅決否認
    有何偽造文書之犯行，辯稱：上開管委會96年1 月11日文字
    第0111號函文不是我發的，印章也不是我蓋的，我從未保管
    社區管委會印章，起訴書指稱偽造之函文，該用印係銀行領
    款章，蔡哲禮不可能交他人保管，且我不會使用電腦，不可
    能製作該函文逕自用印發送等語。經查：
  (一)公訴意旨所載被告盜用文化師苑管委會「大印」之印文，經
    核96年度他字第1182號偵查案卷第62、63頁所示該管委會大
    、小印文樣式，與上開起訴被告盜用之印文相較，應係文化
    師苑管委會「小印」之印文之誤，先予敘明。
  (二)本件上開第0111號函文發文日期為96年1 月11日，當時被告
    任職全方衛公司，派駐在「文化師苑社區」擔任總幹事職務
    ，社區主任委員為住戶蔡哲禮，該函文使用印文，確為「文
    化師苑社區」之「小印」等情，業據被告自陳在卷，核與證
    人乙○○、蔡哲禮於原審到庭證述情節相符（見原審卷二第
    20-21頁），足堪認定屬實。
  (三)告訴人乙○○雖提告指稱被告係本件盜蓋上開印文之人，然
    其指訴係以使被告受刑事訴追為目的，依上開判例意旨，尚
    難僅憑其指訴而採為認定被告犯罪之證據，仍應調查其他證
    據以資審認。查證人乙○○（即告訴人）於原審到庭證述：
    被告多次經手社區公文之張貼，且常為公文上之聯絡人，惟
    被告是否受主委委託保管該社區管委會之大小印文，並不知
    情等語（見原審卷第19頁背面），可知告訴人乙○○所告上
    情，並非其親身見聞之事實，而係個人主觀之推測，已難令
    人置信。而被告擔任管理公司派駐社區總幹事，衡情協助張
    貼社區公告，充當聯絡人，本屬其職務行為，亦與一般公寓
    大廈管理員之職務並無不同，是證人乙○○（即告訴人）所
    指訴情節，尚不足採為被告不利之認定。
  (四)證人蔡哲禮於原審到庭證述：本件「第0111號函文」上之用
    印雖為真正，但非其自己發送，亦未授權被告或他人發文，
    但伊會不定時將社區管委會的小印章交給被告保管等語（見
    原審院卷第20頁及背面）。惟證人蔡哲禮擔任該社區管委會
    主委，處理社區庶務，兼管該社區財產，自負有相當責任。
    且依證人蔡哲禮所述，其交付被告保管之印章，除用以發文
    外，尚為該社區管委會向銀行領款所用之印章，則該印章之
    重要性不言可喻，衡情證人蔡哲禮自會自行謹慎保管，以免
    遭他人盜用，致社區存於銀行之款項遭人盜領，乃其竟謂曾
    將該極為重要之印章交與被告保管，憑添無法預測之風險，
    難謂合於常情。雖證人蔡哲禮於偵查中另供稱：印章本來應
    該由主委保管，因其為公務員，平時公務繁忙，故委託被告
    保管印章，授權蓋印，但僅限於看過的公文等語（見97年偵
    字第3808號卷第39頁）。然倘公文仍須主委即證人蔡哲禮親
    自看過始發出，則由其自己保管印章，看過公文後親自蓋印
    ，應毫不費事，且亦屬較有效率及便利之作法。乃證人蔡哲
    禮捨此不為，竟將重要之印章交由被告保管，是其此項陳述
    ，亦不合常理。是證人蔡哲禮是否確曾將該社區管委會印章
    交由被告保管一情，自有疑議。
  (五)又被告既為全方衛公司派駐文化師苑社區之人員，一般情形
    ，固須依派任公司與公寓大廈管委會契約之約定，決定其工
    作內容，但管理人員協助社區管委會處理各項雜務，仍屬社
    會之一般常情。但無論如何，管理公司派駐之人員，既非社
    區住戶，只須忠於職責，善盡本分，對於社區庶務如何決定
    ，本無直接利害關係。則被告有無擅自發文之動機，亦屬有
    疑。何況依證人即被告公司之經理蔡永富於原審到庭證稱：
    被告前為全方衛公司之專員，在公司內部服務約有3 年期間
    ，有關文書處理都是用速記方式，被告應不會使用電腦等語
    （見原審卷第23頁及背面），則被告辯稱伊不會使用電腦，
    不能製作該函文逕自用印發送等語，亦非無據。又本件縱認
    蔡哲禮曾圖一時之便，將該社區管委會之印章交由被告保管
    ，但證人蔡哲禮亦僅證稱曾將該印章交被告保管，始終未指
    證被告有盜用該印章發文之情事，而被告復無擅自發出該第
    0111號函文之動機及必要，則本件自亦不能排除另有他人擅
    自利用機會加以盜用之情形，尚難遽認被告即為盜用該管委
    會印章發文之人。
  (六)綜上所述，本件卷存證據尚不足證明被告有未經授權盜用上
    開印章發文之行為，告訴人所指尚難認與事實相符，被告前
    開所辯，應屬可採。從而，公訴人所持之前開論據，其為訴
    訟上之證明，尚未達於通常一般人均不致有所懷疑，而得確
    信其為事實之程度，致無法採為有罪之認定，尚難為被告有
    罪之認定基礎；此外復查無其他積極證據足資證明被告有何
    行使偽造私文書之犯行，被告犯罪自屬不能證明。揆諸首揭
    說明，自應為被告等無罪之諭知。
五、原審以不能證明被告甲○○犯罪，而為被告無罪之諭知，核
    無違誤；檢察官上訴意旨，指摘原判決不當，為無理由，應
    予駁回。
據上論斷，應依刑事訴訟法第368 條，判決如主文。
本案經檢察官林應華到庭執行職務。
中    華    民    國    97    年    11    月    11    日
                  刑事第八庭    審判長法  官  洪兆隆
                                      法  官  李政庭
                                      法  官  陳志隆
以上正本證明與原本無異。
如不服本判決應於收受本判決後10日內向本院提出上訴書狀，其
未敘述上訴理由者，並得於提起上訴後10日內向本院補提理由書
狀（均須按他造當事人之人數附繕本）「切勿逕送上級法院」。
中    華    民    國    97    年    11    月    11    日
                                      書記官  盧雅婷


司法院資訊處製作；財團法人民間司法改革基金會備份。
